ACORDAO-COMPLETO-2405383

ACÓRDÃO 11293/2020 ATA 35/2020 - PRIMEIRA CÂMARA

VISTOS, relatados e discutidos estes autos de tomada de contas especial instaurada pela Secretaria Nacional de Assistência Social do Ministério do Desenvolvimento Social (SNAS/MDS) (extinto) , em desfavor do Sr. Antônio de Castro Nogueira, ex-Prefeito do Município de São Domingos do Maranhão (gestão 2005-2008) , originalmente em razão da omissão no dever de prestar contas dos recursos repassados na modalidade fundo a fundo, à conta dos Programas de Proteção Social Básica (PSB) e Proteção Social Especial (PSE) , ambos vinculados ao Fundo Nacional de Assistência Social (FNAS) , no âmbito do Sistema Único de Assistência Social, no exercício de 2008,
ACORDAM os Ministros do Tribunal de Contas da União, reunidos em sessão da Primeira Câmara, em:
9.1. julgar irregulares as contas do Sr. Antônio de Castro Nogueira, com fundamento nos arts. 1º, inciso I, 16, inciso III, alíneas "b" e "c", da Lei 8.443/1992 c/c os arts. 19 e 23, inciso III, da mesma Lei, e com os arts. 1º, inciso I, 209, incisos II e III, 210 e 214, inciso III, do Regimento Interno deste Tribunal, e condená-lo ao pagamento das quantias a seguir especificadas, com a fixação do prazo de quinze dias, a contar da notificação, para comprovar, perante o Tribunal (art. 214, inciso III, alínea "a", do Regimento Interno) , o recolhimento da dívida aos cofres do Fundo Nacional de Assistência Social, atualizada monetariamente e acrescida dos juros de mora, calculados a partir da data discriminada, até a data do recolhimento, na forma prevista na legislação em vigor;
	Data de ocorrência
	Valor histórico (R$) 

	3/1/2008
	6.300,00

	21/2/2008
	6.300,00

	18/3/2008
	6.300,00

	10/4/2008
	6.300,00

	15/5/2008
	6.300,00

	10/6/2008
	6.300,00

	4/7/2008
	6.300,00

	14/8/2008
	6.300,00

	8/9/2008
	6.300,00

	23/10/2008
	6.300,00

	12/11/2008
	6.300,00

	23/12/2008
	6.300,00

	19/2/2008
	3.848,07

	18/3/2008
	3.848,07

	27/4/2008
	3.848,07

	13/5/2008
	3.848,07

	10/6/2008
	3.848,07

	7/7/2006
	3.848,07

	11/8/2008
	3.848,07

	8/9/2008
	3.848,07

	8/12/2008
	3.848,07

	26/12/2008
	3.848,07

	2/1/2008
	5.500,00

	22/2/2008
	5.680,00

	25/3/2008
	5.680,00

	23/4/2008
	5.640,00

	19/5/2008
	5.720,00

	16/6/2008
	5.680,00

	4/9/2008
	5.620,00

	21/8/2008
	5.560,00

	15/9/2008
	5.500,00

	15/10/2008
	5.420,00

	17/11/2008
	5.500,00

	20/5/2008
	15.075,00

	19/6/2008
	15.075,00

	4/7/2008
	15.075,00

	21/8/2008
	15.075,00

	15/9/2008
	15.075,00

	17/10/2008
	15.075,00

	17/11/2008
	15.075,00

	19/12/2008
	15.075,00

	26/12/2008
	7.000,00

	11/1/2008
	1.870,00

	2/1/2008
	200,00

	3/1/2008
	12.669,74

	TOTAL HISTÓRICO
	317.920,44

9.2. aplicar ao Sr. Antônio de Castro Nogueira a multa prevista no art. 57 da Lei 8.443/1992 c/c o art. 267 do Regimento Interno, no valor de R$ 50.000,00 (cinquenta mil reais) , com a fixação do prazo de quinze dias, a contar da notificação, para comprovar, perante o Tribunal (art. 214, inciso III, alínea "a", do Regimento Interno) , o recolhimento da dívida aos cofres do Tesouro Nacional, atualizada monetariamente desde a data deste acórdão até a do efetivo recolhimento, se for paga após o vencimento, na forma da legislação em vigor;
9.3. autorizar, desde logo, nos termos do art. 28, inciso II, da Lei 8.443/1992, a cobrança judicial da dívida caso não atendidas as notificações;
9.4. enviar cópia deste Acórdão à Secretaria Especial do Desenvolvimento Social e ao responsável, para ciência; e
9.5. encaminhar cópia deste Acórdão à Procuradoria da República no Estado do Maranhão, nos termos do art. 16, § 3º, da Lei 8.443/1992, c/c o § 7º do art. 209 do Regimento Interno do TCU, para adoção das medidas cabíveis.

Tomada de contas especial instaurada pela Secretaria Nacional de Assistência Social do Ministério do Desenvolvimento Social e Combate à Fome (SNAS/MDS), em razão da omissão no dever de prestar contas dos recursos repassados na modalidade fundo a fundo, à conta dos Programas de Proteção Social Básica (PSB) e Proteção Social Especial (PSE), ambos vinculados ao Fundo Nacional de Assistência Social (FNAS), no âmbito do Sistema Único de Assistência Social, no exercício de 2008

Primeira Câmara

Prefeitura Municipal de São Domingos do Maranhão/MA.

3. Responsável: Antônio de Castro Nogueira, ex-Prefeito (CPF XXX.956.233-XX).

13.1. Ministros presentes: Walton Alencar Rodrigues (Presidente) e Bruno Dantas.
13.2. Ministros-Substitutos convocados: Marcos Bemquerer Costa e André Luís de Carvalho.
13.3. Ministro-Substituto presente: Augusto Sherman Cavalcanti (Relator).

AUGUSTO SHERMAN

Adoto, como relatório, as instruções da Secex/PI e da Secex/TCE, que receberam anuência dos dirigentes das unidades e do MP/TCU (peças 12/14, 35/37 e 38) .
I - INSTRUÇÃO DA SECEX/PI 
"1.	Cuidam os autos de Tomada de Contas Especial instaurada pelo Fundo Nacional de Assistência Social - FNAS/MDSA, em desfavor dos Sr. Antônio de Castro Nogueira, em razão da omissão no dever de prestar contas dos recursos repassados ao município de São Domingos do Maranhão/MA, na modalidade fundo a fundo, à conta dos Programas de Proteção Social Básica - PSB e Proteção Social Especial - PSE, ambos vinculados ao Fundo Nacional de Assistência Social - FNAS, no âmbito do Sistema Único de Assistência Social, no exercício de 2008. 
1.1	Para a execução dos programas elencados, todos de ação continuada, o Fundo Nacional de Assistência Social - FNAS, repassou recursos ao município de São Domingos do Maranhão/MA, no exercício de 2008, no montante de R$ 295.228,77, de conformidade com as Ordens Bancárias constantes da peça 1, p. 13-14.
1.2	Importante salientar que os Programas de Proteção Social Básica - PSB e Proteção Social Especial - PSE têm por objeto a concessão de bolsa para jovens em situação de vulnerabilidade social e serviços específicos de proteção social básica e ações socioeducativas e de convivência para crianças e adolescentes em situação de trabalho, de acordo com a Política Nacional de Assistência Social PNAS, aprovada pela Resolução CNAS 145, de 15/10/2004.
1.3.	A concessão dos recursos na área de assistência social, no âmbito do Fundo Nacional de Assistência Social, é regulamentada por meio da Lei 8.724, de 7/12/1993, a denominada Lei Orgânica da Assistência Social - LOAS e pela Portaria MDS 459, de 9/9/2005, que dispõem sobre a forma de repasse dos recursos na modalidade fundo a fundo do cofinanciamento federal das ações continuadas da assistência social e sua prestação de contas
1.4	Conforme determina a Portaria MDS 459, de 9/9/2005, a prestação de conta dos recursos repassados nesta modalidade é encaminhada por meio do Demonstrativo Sintético Anual da Execução Físico-Financeira e disponibilizada no Sistema Único de Assistência Social - SUASWEB, tendo por objetivo a emissão do Parecer de Avaliação relativa ao cumprimento das metas físicas e financeiras contidas no Plano de Ação, para, posteriormente, serem analisadas pelo Fundo Nacional de Assistência Social.
HISTÓRICO 
2.	De conformidade com o constante da peça 4, referente à análise inicial, foi produzido o seguinte item HISTÓRICO, que, para uma melhor visualização do processo, será transcrito:
2.	A Nota Técnica 6603, de 20/11/2015 - peça 1, p. 29-30, da lavra dos técnicos da Coordenação Geral de Prestação de Contas da Secretaria Nacional de Assistência Social, pontifica que foram repassados recursos da ordem de R$ 295.228,77 para o município de São Domingos do Maranhão/MA, no exercício de 2008, para a consecução dos serviços de Proteção Social Básica e Proteção Social Especial, de acordo com as Ordens Bancárias constante dos autos - peça 1, p. 13-14, e relacionadas nos itens 4 e 5, desta análise.
2.1		Ressalta, ainda, que a prestação de contas deverá ser encaminhada mediante o Demonstrativo Sintético Anual da Execução Físico-Financeira, disponibilizado no Sistema Único de Assistência Social na web, o SUASWEB. Informam que o gestor encaminha o Demonstrativo para o Conselho Municipal de Assistência Social emitir o Parecer de Avaliação, relativo ao cumprimento das metas físicas e financeiras contidas no plano de ação, para, posteriormente, serem analisado pelo Fundo Nacional de Assistência Social-FNAS.
2.1.1	Esclarece que até a data da emissão da Nota Técnica em questão, a Coordenação Geral de Prestação de Contas ' (...) não acusou o recebimento eletrônico do Demonstrativo Sintético Anual no SUASWeb, tendo em vista a ausência do devido lançamento e validação de informações pelo órgão municipal e do parecer de avaliação pelo Conselho Municipal de Assistência Social competente' - peça 1, p. 29. Razão pela qual foi notificado o Município mediante os Ofícios 7116 e 7117, ambos de 28/9/2009 - peça 1, p. 18-22, dirigidos ao representante legal, Sr. Kleber Alves de Andrade, prefeito sucessor, gestão 2009-2012, peça 1, p. 97) , e ao Conselho Municipal de Assistência Social de São Domingos do Maranhão/MA, alertando para a obrigatoriedade de preenchimento do Demonstrativo Sintético Anual, conforme determina a Portaria MDS 459/2005 - peça 1, p. 29.
2.1.2	Esclarece, ainda, o Sr. Kleber Alves de Andrade, mediante o Ofício 134/2009, datado de 25/11/2009, apresentou justificativa alegando da impossibilidade do preenchimento do Demonstrativo Sintético, tendo, inclusive, encaminhado cópias da Ação Judicial movida contra o ex-gestor, conforme se verifica da peça 1, p. 22-28.
2.1.3	A referida Nota técnica levando em conta os fatos constantes dos autos e em consonância com o art. 30 da Lei 8.742/1993 com a MDS 459, de 9/9/2005, a Coordenação Geral de Prestação de Contas da Secretaria Nacional de Assistência Social sugere ' (...) notificar o Município de São Domingos do Maranhão/MA para que apresente a seguinte documentação, com o intuito de sanar as pendências apontadas - peça 1, p. 30: 
a) Ata de Reunião e Resolução do Conselho Municipal de Assistência Social, contendo o Parecer do Conselho quanto a Prestação de Contas dos recursos repassados no exercício de 2008 para execução dos Programas do Sistema Único de Assistência Social.
b) Preenchimento de Planilha, semelhante ao Demonstrativo Sintético da Execução Físico-Financeira, devidamente assinada e referendada pelo Conselho Municipal de Assistência Social.
2.1.4	Conclui sugerido - peça 1, p. 30 que: 
 (...) visando exaurir todos os procedimentos administrativos internos para a devida instauração de Tomada de Contas Especial, esta Coordenação sugere que o Município seja notificado quanto à apresentação da Prestação de Contas dos recursos repassados para execução das ações de assistência social no exercício de 2008 ou, na impossibilidade de atendimento, que a Prefeitura Municipal proceda à restituição dos valores recebidos no montante de R$ 295.228,77 (...) .
2.2	A Nota Técnica 626/2016, de 31/5/2016 - peça 1, p. 3-5, da lavra dos técnicos da Coordenação Geral de Prestação de Contas da Secretaria Nacional de Assistência Social, tomado por base o constante da Nota Técnica 6603/2015, acusam que: 
 (...) esta Coordenação constatou que o Demonstrativo Sintético Anual se encontrava pendente, tendo em vista a ausência da devida autenticação de entrega, validação necessária que ocorre por ocasião do envio das informações pelo Gestor e pelo Conselho Municipal de Assistência Social, órgão responsável pela emissão de parecer sobre a adequação da execução física, e financeira prevista no Plano de Ação pactuado, conforme Portaria MDS nº 96/2009.
2.2.1	Se posiciona no sentido da instauração da Tomada de Contas Especial em: 'Em razão do não atendimento integral das notificações, e da não comprovação da boa e regular aplicação dos recursos, fica caracterizada a omissão no dever de prestação de contas quanto à Proteção Social Básica e Proteção Social Especial'. Sendo apurado que a pendência financeira é de responsabilidade do Sr. Antônio de Castro Nogueira - peça 1, p. 3-5.
2.2.1.1	De outra forma, considera que o ' (...) gestor sucessor, Sr. Kleber Alves de Carvalho, CPF XXX.055.213-XX, gestão 2009/2016, comunicou a adoção de medidas legais visando resguardar o patrimônio público na forma da Súmula TCU n° 230, não sendo, portanto, responsável solidário pelo dano ao erário'.
2.3	É de se acrescentar que os responsáveis tiveram amplo direito de defesa, como se verifica da planilha constante do Anexo III; acrescentando-se, por pertinente, que o Edital 029/2016 foi publicado no Diário Oficial da União 5, de 8/1/2016 - peça 1, p. 69.
2.3.1	Relativamente às comunicações constante do Anexo III, considerando o direito da ampla defesa e ao contraditório, é presente que ' (...) não houve regularização com apresentação da referida prestação de contas ou a restituição do valor original, acrescido da correção monetária. Ressaltamos que o prazo estabelecido para regularização se encontra esgotado' - peça 1, p. 5. 
2.3.2	Em vista de tal fato, os técnicos da Coordenação Geral de Prestação de Contas da Secretaria Nacional de Assistência Social sugerem ' (...) o encaminhamento à CGOFC para abertura de Tomada de Contas Especial do processo de Prestação de Contas do Município de São Domingos do Maranhão/MA, exercício de 2008, no valor de R$ 295.228,77  (...) ', e ratificam que as pendências financeiras é de responsabilidade do Sr. Antônio de Castro Nogueira, ex-gestor daquela municipalidade quando da ocorrência dos fatos tratados nesta Tomada de Contas Especial.
2.4	No Relatório do Tomador de Contas 149/2016, de 8/8/2016 - peça 1, p. 93-98, ficou demonstrado a responsabilidade do Sr. Antônio de Castro Nogueira, considerando que era o responsável pela gestão dos recursos recebidos do Fundo Nacional de Assistência Social - FNAS, ' (...) e, no entanto, não apresentou a prestação de contas dos recursos federais recebidos dentro do prazo regulamentar, sendo, portanto, o responsável pelo prejuízo apurado de R$ 295.228,77 (...) '.
2.4.1	Acentua, em seu Parecer final, que, em confronto com os dados apurados, houve prejuízo ao erário decorrente da omissão no dever de prestar contas dos recursos repassados no exercício de 2008, ' (...) o que motivou a instauração do processo de Tomada de Contas Especial', tendo como responsável ' (...) Antônio de Castro Nogueira, Ex-prefeito do município de São Domingos do Maranhão/MA, na gestão 2005-2008, uma vez que ele foi o gestor do convênio que realizou as despesas com os recursos federais, conforme levantamento de repasse (fls. 12 e 13) ' [Peça 1, p. 13-14], como se verifica da planilha constante do item 4.
2.4.2	Por fim, em suas conclusões assevera que: 'entende este Tomador de Contas que o dano ao Erário apurado foi de R$ 295.228,77 (...) , sob a responsabilidade do senhor Antônio de Castro Nogueira, Ex-Prefeito Municipal de São Domingos do Maranhão/MA' - peça 1, p. 97.
2.5	O controle interno e a autoridade ministerial se pronunciaram pela irregularidade das contas relativas ao responsável, Sr. Antônio de Castro Nogueira, conforme se depreende do Relatório e Certificado de Auditoria 3/2017 - peça 1, p. 101-105, do Parecer do Dirigente do Órgão de Controle Interno - peça 1, p. 106, e do Pronunciamento Ministerial - peça 1, p. 111.  
EXAME TÉCNICO
3.	Por seu turno, o EXAME TÉCNICO consignou que - peça 4:
3.	Cabe ressaltar que a Lei 8.742, de 7/12/1993, que dispõe sobre a organização da assistência social. Já a Portaria MDS 459, de 9/9/2005, vigente à época do acordo em tela, ao dispor sobre a forma de repasse dos recursos de cofinanciamento federal aos Estados, Distrito Federal e Municípios e sua prestação de contas, por meio de sistema eletrônico no âmbito do Sistema Único de Assistência Social - SUAS, assim disciplinava a prestação de contas dos recursos transferidos: 
Art. 8º O Demonstrativo Sintético Anual da Execução Físico-Financeira do SUAS é o instrumento de prestação de contas do cofinanciamento federal das ações continuadas de assistência social, no SUAS Web, elaborado pelos gestores e submetido à avaliação do Conselho de Assistência Social competente, que verifica o cumprimento das metas físicas e financeiras do Plano de Ação, de acordo com o Anexo II desta Portaria. 
Art. 9º O Demonstrativo Sintético Anual da Execução Físico-Financeira deverá ser enviado, eletronicamente, para aprovação do MDS, até o último dia do mês de fevereiro do ano subsequente ao de execução, já com sua avaliação pelo Conselho de Assistência Social competente.
Parágrafo Único. Durante o período de preenchimento e aprovação do Demonstrativo Sintético Anual da Execução Físico Financeira os repasses não serão suspensos.
3.1	De acordo com os Relatórios e Pareceres acostados aos autos, constatou-se que não houve prestação de contas relativa aos recursos federais repassados ao município de São Domingos do Maranhão/MA, por conta do repasse na modalidade fundo a fundo, à conta dos Programas de Proteção Social Básica - PSB e Proteção Social Especial - PSE, ambos vinculados ao Fundo Nacional de Assistência Social - FNAS, no âmbito do Sistema Único de Assistência Social, no exercício de 2008,  em face da não adoção das providências previstas no arts. 8º e 9º da Portaria MDS  459, de 9/9/2005, vigente à época do acordo em tela, consistente com o encaminhamento do Demonstrativo Sintético Anual de Execução Físico-Financeira, referendado pelo Conselho Municipal de Assistência Social, através do SUASWEB.
3.2	A responsabilidade de demonstrar que os recursos federais recebidos foram utilizados na finalidade prevista recai sobre o ex-gestor, Sr. Antonio de Castro Nogueira, que geriu os recursos que foram repassados em sua gestão, ressalta-se que o responsável foi devidamente notificado no sentido da adoção das providências cabíveis, como se depreende da planilha constante do subitem 2.3, supra. 
3.2.1	O Sr. Kleber Alves de Carvalho (gestão 2009-2016) , considerando que o prazo para prestação de contas recaia em sua gestão, por força do normativo que regulamentava a prestação de contas, estava obrigado a adotar esta providência.
3.2.1.1	Sobre esse aspecto, importante acrescentar que, de conformidade com o constante do subitem 2.2.1.1, em sintonia com a Nota Técnica 626/2016, de 31/5/2016 - peça 1, p. 3-5, o ' (...) gestor sucessor, Sr. Kleber Alves de Carvalho, CPF XXX.055.213-XX, gestão 2009/2016, comunicou a adoção de medidas legais visando resguardar o patrimônio público na forma da Súmula TCU n° 230, não sendo, portanto, responsável solidário pelo dano ao erário'.
3.1	No entanto, considerando que os prazos de liberação dos recursos margeiam o final do mandado do titular da TCE em comento, gerando dúvidas quanto ao real executor dos recursos, em sua totalidade, optou-se pelo encaminhamento de proposta no sentido de diligenciar o Banco do Brasil S.A. para que encaminhasse a esta Secex/PI os extratos bancários referentes às contas específicas da avença - contas correntes 135305, 12835X, 128368,160040 e 167401, todas da agência 2614X, de conformidade com o constante da peça 1, p. 13-14, para se verificar a existência de saldo no período de gestão do sucessor e, portanto, a responsabilização dos agentes com maior precisão. 
3.2	A referida proposta recebeu o aval do Sr. Secretário desta Secex/PI - peça 6, que determinou a expedição do Ofício 0820/2017-TCU/Secex/PI, de 5/7/2017 - peça 7, p.1, diligenciando a Superintendência do Banco do Brasil S.A., no sentido de encaminhar ' (...) cópias dos extratos bancários das contas correntes 135305, 12835X, 128368, 160040, e 167401, todas da agência 2614-X, dessa instituição bancária, relativos ao período de 1/1/2008 a 31/7/2009'. 
3.2.1	Aquela instituição bancária, em resposta à diligência promovida por esta Secretaria, por meio do ofício supra, encaminhou, mediante o Ofício Cenop SJ 2017/27026548, de 1º/8/2017 - peça 9, os extratos bancários exigidos, ínsitos na peça 9, p. 2-82, com a finalidade de se aquilatar a real responsabilidade dos envolvidos na gestão dos recursos repassados ao município de São Domingos do Maranhão/MA, no exercício de 2008.
3.3	Da análise levada a cabo nos referidos extratos bancários ficou constatada que no exercício de 2008 o gestor municipal, Sr. Antônio de Castro Nogueira, CPF XXX.956.233-XX, gestão 2005-2008, movimentou recursos da ordem de R$ 317.320,44, conforme planilha demonstrativa do Anexo II, que apresenta uma diferença, relativamente aos valores constantes da peça 1, p. 13-14, da ordem de R$ 22.091,67, tendo em vista os seguintes fatos:
 	a) no Programa Piso Básico Fixo foi acrescentado o montante de R$ 6.300,00, creditado na conta corrente 13.530-5, agência 2614-X, do Banco do Brasil, em 3/1/2008, referente a recursos repassado no exercício anterior e não gasto;
	b) no Programa Piso Básico de Transição foi excluído o montante de R$ 3.848,07, referente à Ordem Bancária 2008OB906135, repassada ao município de São Domingos do Maranhão/MA datada de 30/12/2008, mas creditada na conta em 6/1/2009 - peça 9, p. 14;
	c) no Programa Serviços Sócios Educativos do PETI foi acrescido o montante de R$ 5.500,00, creditado na conta corrente 12.836-8, da agência 2614-X, do Banco do Brasil, em 2/1/2008, remanescente do exercício anterior; e
	d) ao total, no montante de R$ 303.180,70, foi acrescido o saldo das contas correntes dos referidos programas que totalizou R$ 14.739,74, oriundos do exercício anterior e distribuídos nas seguintes contas, de conformidade com a peça 9:
	I) Piso Básico de Transição: Conta corrente 12.835-X, em 27/12/2007, teve um saldo no valor de R$ 1.870,00, sacado parcialmente em 11/1/2008 - peça 9, p. 2; 
	II) Serviços Sócios-Educativos do PETI: Conta Corrente 12.836-8, em 20/12/2007, com um saldo da ordem de R$ 200,00 - peça 9, p. 21, incorporado ao saldo da conta em 2/1/2008; e
	III) Piso Básico Fixo: Conta Corrente 13.530-5, em 20/12/2007, apresentou um saldo de R$ 12.669,74 - peça 9, p. 40, transferido da conta corrente para aplicação em 3/1/2008. 
3.4	Importante salientar que a comprovação da regular aplicação de recursos públicos perpassa, necessariamente, pela apresentação de todos os elementos que motivaram os pagamentos, como notas fiscais, recibos, procedimentos licitatórios e contratos, quando for o caso, cópias de cheques e/ou ordens de pagamento, que são os elementos necessários e suficientes para a confirmação do nexo de causalidade entre as despesas realizadas e os recursos federais recebidos. Neste sentido o TCU já se manifestou diversas vezes, como no Acórdão 978/2008-TCU-Segunda Câmara, de relatoria do Ministro Aroldo Cedraz. 
3.4.1	Além disso, ressalta-se que a comprovação dos recursos em tela passa pela apresentação do parecer do Conselho de Assistência Social, relativo ao cumprimento das metas físicas e financeiras contidas no plano de ação.
3.4.1.1	A comprovação da existência do parecer do conselho não é uma evidência comum, elemento de um conjunto possível de evidências cabíveis; na verdade, a validação do órgão deliberativo é ato administrativo essencial sem o qual o ato de prestação de contas não se constitui como válido, porque sua ausência pressupõe que a finalidade não foi cumprida, o que é considerado um prejuízo ao erário federal, haja vista que o recurso repassado não teria se prestado aos fins previsto em lei.
3.5 	A obrigação de comprovar a adequada aplicação de dinheiro público recai sobre todos aqueles que o tem para administração ou guarda, nos termos do art. 70, parágrafo único, da Constituição Federal e do art. 93 do Decreto-lei 200/1967, razão pela qual submete-se a Matriz de Responsabilização constante do Anexo I, e propõe-se a citação do responsável, Sr. Antônio de Castro Nogueira, CPF XXX.956.233-XX, ex-prefeito do município de São Domingos do Maranhão/MA, gestão 2005-2008, para que apresente alegações de defesa e/ou recolha aos cofres do Fundo Nacional de Assistência Social - FNAS o montante de R$ 317.320,44, de conformidade com o Anexo II, repassado por conta dos Programas de Proteção Social Básica - PSB e Proteção Social Especial - PSE, ambos vinculados ao Fundo Nacional de Assistência Social - FNAS, no âmbito do Sistema único de Assistência Social, no exercício de 2008, devidamente atualizado. 
3.5.1	Sendo de esclarecer que os valores constantes da coluna referentes a 'parcelas' e 'datas da distribuição financeira', foram extraídos do Sistema SUASweb, como constante da peça 11; e que o débito foi atualizado de conformidade com as datas de crédito dos recursos na conta corrente específica, de acordo com os extratos bancários constantes da peça 9.
CONCLUSÃO
4.	O exame das ocorrências descritas na seção Exame Técnico permitiu, na forma dos arts. 10, § 1º, e 12, incisos I e II, da Lei 8.443/1992 c/c o art. 202, incisos I e II, do RI/TCU, definir a responsabilidade individual do Sr. Antônio de Castro Nogueira, CPF XXX.956.233-XX, ex-prefeito do município de São Domingos do Maranhão/MA, gestão 2005-2008, e apurar adequadamente o débito a ele atribuído, de conformidade com a Nota Técnica 626/2016, de 31/5/2016 - peça 1, p. 3-5. Propõe-se, por conseguinte, que se promova a citação do responsável, de conformidade com o subitem 3.5, pelas quantias discriminadas no subitem 5.1.1, letra b."
II - INSTRUÇÃO DA SECEX/TCE
" (...) 
Na instrução anterior (peça 12) , analisando-se os documentos nos autos, concluiu-se pela necessidade de realização de citação para as irregularidades abaixo: 
Irregularidade: não comprovação da boa e regular aplicação dos recursos repassados ao município de São Domingos do Maranhão/MA, na modalidade fundo a fundo, à conta dos Programas de Proteção Social Básica - PSB e Proteção Social Especial - PSE, ambos vinculados ao Fundo Nacional de Assistência Social - FNAS, no âmbito do Sistema único de Assistência Social, de acordo com a Nota Técnica 626/2016, de 31/5/2016 - peça 1, p. 3-5, no exercício de 2008.
	Normas infringidas: Arts. 70 da Constituição Federal, 93 do Decreto-lei 200, de 25/2/1967, e 8º e 9º da Portaria MDS 459, de 9/9/2005.
	Débito relacionado ao responsável Antônio de Castro Nogueira, CPF XXX.956.233-XX:
	Data de ocorrência
	Valor histórico (R$) 

	3/1/2008
	6.300,00

	21/2/2008
	6.300,00

	18/3/2008
	6.300,00

	10/4/2008
	6.300,00

	15/5/2008
	6.300,00

	10/6/2008
	6.300,00

	4/7/2008
	6.300,00

	14/8/2008
	6.300,00

	8/9/2008
	6.300,00

	23/10/2008
	6.300,00

	12/11/2008
	6.300,00

	23/12/2008
	6.300,00

	19/2/2008
	3.848,07

	18/3/2008
	3.848,07

	27/4/2008
	3.848,07

	13/5/2008
	3.848,07

	10/6/2008
	3.848,07

	7/7/2006
	3.848,07

	11/8/2008
	3.848,07

	8/9/2008
	3.848,07

	8/12/2008
	3.848,07

	26/12/2008
	3.848,07

	2/1/2008
	5.500,00

	22/2/2008
	5.680,00

	25/3/2008
	5.680,00

	23/4/2008
	5.640,00

	19/5/2008
	5.720,00

	16/6/2008
	5.680,00

	4/9/2008
	5.620,00

	21/8/2008
	5.560,00

	15/9/2008
	5.500,00

	15/10/2008
	5.420,00

	17/11/2008
	5.500,00

	20/5/2008
	15.075,00

	19/6/2008
	15.075,00

	4/7/2008
	15.075,00

	21/8/2008
	15.075,00

	15/9/2008
	15.075,00

	17/10/2008
	15.075,00

	17/11/2008
	15.075,00

	19/12/2008
	15.075,00

	26/12/2008
	7.000,00

	11/1/2008
	1.870,00

	2/1/2008
	200,00

	3/1/2008
	12.669,74

	TOTAL
	317.920,44

                      Valor atualizado do débito (com juros) e multa  em 4/3/2020: R$ 892.566,81 (peça 34) 
Cofre credor: Fundo Nacional de Assistência Social.
Em cumprimento ao pronunciamento da unidade (peça 14) , foi efetuada citação do responsável, nos moldes adiante:
	Comunicação: Ofício 1715/2017 - Secex-PI (peça 15) 
Data da Expedição: 29/12/2017
Data da Ciência: não houve (cliente mudou-se) (peça 17) 
Observação: Ofício enviado para o endereço do responsável, conforme pesquisa de endereço no sistema da Receita (peça 19) .
	
	Comunicação: Ofício 856/2018 - Secex-PI (peça 22) 
Data da Expedição: 20/6/2018
Data da Ciência: não houve (mudou-se) (peça 30) 
Observação: Ofício enviado para o endereço do responsável, conforme pesquisa de endereço no sistema da Receita (peça 19) .
	
	Comunicação: Ofício  855/2018 - Secex-PI (peça 23) 
Data da Expedição: 20/6/2018
Data da Ciência: não houve (desconhecido) (peça 25) 
Observação: Ofício enviado para o endereço do responsável, conforme pesquisa de endereço no sistema do CNE (peça 20, p. 2) .
	
	Comunicação: Ofício  854/2018 - Secex-PI (peça 24) 
Data da Expedição: 20/6/2018
Data da Ciência: não houve  (não procurado) (peça 29) 
Observação: Ofício enviado para o endereço do responsável, conforme pesquisa de endereço no sistema do Renach (peça 20, p. 2) .
	
	Comunicação: Edital 0363/2019 - Seproc (peça 31) 
Data da Publicação: 13/12/2019
Fim do prazo para a defesa: 28/12/2019.
	
Conforme Despacho de Conclusão das Comunicações Processuais (peça 33) , informamos que as providências inerentes às comunicações processuais foram concluídas. 
Transcorrido o prazo regimental, o responsável permaneceu silente, devendo ser considerado revel, nos termos do art. 12, §3º, da Lei 8.443/1992.
ANÁLISE DOS PRESSUPOSTOS DE PROCEDIBILIDADE DA IN/TCU 71/2012
Apreciação do Prejuízo ao Contraditório e Ampla Defesa
	Verifica-se que não houve o transcurso de mais de dez anos desde o fato gerador sem que tenha havido a notificação dos responsáveis pela autoridade administrativa federal competente (art. 6º, inciso II, c/c art. 19 da IN/TCU 71/2012, modificada pela IN/TCU 76/2016) , uma vez que o fato gerador da irregularidade sancionada ocorreu em 28/2/2009, e o responsável foi notificado sobre a irregularidade pela autoridade administrativa competente conforme abaixo:
Antônio de Castro Nogueira, por meio do Edital 29/2016, de 8/1/2016 (peça 1, p. 69 e 95-96) .
Valor de Constituição da TCE 	
	Verifica-se, ainda, que o valor atualizado do débito apurado (sem juros) em 1/1/2017 é superior ao limite mínimo de R$ 100.000,00, na forma estabelecida conforme os arts. 6º, inciso I, e 19 da IN/TCU 71/2012, modificada pela IN/TCU 76/2016. 
OUTROS PROCESSOS/DÉBITOS NOS SISTEMAS DO TCU COM OS MESMOS RESPONSÁVEIS
	Informa-se que não foi encontrado processo no Tribunal com o referido responsável.
	A tomada de contas especial está, assim, devidamente constituída e em condição de ser instruída.
EXAME TÉCNICO
Da validade das notificações:
	Preliminarmente, cumpre tecer breves considerações sobre a forma como são realizadas as comunicações processuais no TCU. A esse respeito, destacam-se o art. 179, do Regimento Interno do TCU (Resolução 155, de 4/12/2002) e o art. 4º, inciso III, § 1º, da Resolução TCU 170, de 30 de junho de 2004, in verbis:
Art. 179. A citação, a audiência ou a notificação, bem como a comunicação de diligência, farse-ão:
I - mediante ciência da parte, efetivada por servidor designado, por meio eletrônico, fac-símile, telegrama ou qualquer outra forma, desde que fique confirmada inequivocamente a entrega da comunicação ao destinatário;
II - mediante carta registrada, com aviso de recebimento que comprove a entrega no endereço do destinatário;
III - por edital publicado no Diário Oficial da União, quando o seu destinatário não for localizado
 (...) 
Art. 3º As comunicações serão dirigidas ao responsável, ou ao interessado, ou ao dirigente de órgão ou entidade, ou ao representante legal ou ao procurador constituído nos autos, com poderes expressos no mandato para esse fim, por meio de:
I - correio eletrônico, fac-símile ou telegrama;
II - servidor designado;
III - carta registrada, com aviso de recebimento;
IV - edital publicado no Diário Oficial da União, quando o seu destinatário não for localizado, nas hipóteses em que seja necessário o exercício de defesa.
Art. 4º. Consideram-se entregues as comunicações:
I - efetivadas conforme disposto nos incisos I e II do artigo anterior, mediante confirmação da ciência do destinatário;
II - realizadas na forma prevista no inciso III do artigo anterior, com o retorno do aviso de recebimento, entregue comprovadamente no endereço do destinatário;
III - na data de publicação do edital no Diário Oficial da União, quando realizadas na forma prevista no inciso IV do artigo anterior.
§ 1º O endereço do destinatário deverá ser previamente confirmado mediante consulta aos sistemas disponíveis ao Tribunal ou a outros meios de informação, a qual deverá ser juntada ao respectivo processo.
 (...) 
	Bem se vê, portanto, que a validade da citação via postal não depende de que o aviso de recebimento seja assinado pelo próprio destinatário da comunicação, o que dispensa, no caso em tela, a entrega do AR em 'mãos próprias'. A exigência da norma é no sentido de o Tribunal verificar se a correspondência foi entregue no endereço correto, residindo aqui a necessidade de certeza inequívoca. 
	Não é outra a orientação da jurisprudência do TCU, conforme se verifica dos julgados a seguir transcritos:
São válidas as comunicações processuais entregues, mediante carta registrada, no endereço correto do responsável, não havendo necessidade de que o recebimento seja feito por ele próprio (Acórdão 3648/2013-TCU-Segunda Câmara, Relator Ministro JOSÉ JORGE) ;
É prescindível a entrega pessoal das comunicações pelo TCU, razão pela qual não há necessidade de que o aviso de recebimento seja assinado pelo próprio destinatário. Entregandose a correspondência no endereço correto do destinatário, presume-se o recebimento da citação. (Acórdão 1019/2008-TCU-Plenário, Relator Ministro BENJAMIN ZYMLER) ;
As comunicações do TCU, inclusive as citações, deverão ser realizadas mediante Aviso de Recebimento - AR, via Empresa Brasileira de Correios e Telégrafos, bastando para sua validade que se demonstre que a correspondência foi entregue no endereço correto. (Acórdão 1526/2007-TCU-Plenário, Relator Ministro AROLDO CEDRAZ) .
A validade do critério de comunicação processual do TCU foi referendada pelo Supremo Tribunal Federal, nos termos do julgamento do MS-AgR 25.816/DF, por meio do qual se afirmou a desnecessidade da ciência pessoal do interessado, entendendo-se suficiente a comprovação da entrega do 'AR' no endereço do destinatário:
Ementa: agravo regimental. Mandado de segurança. Desnecessidade de intimação pessoal das decisões do tribunal de contas da união. art. 179 do regimento interno do TCU. Intimação do ato impugnado por carta registrada, iniciado o prazo do art. 18 da lei nº 1.533/51 da data constante do aviso de recebimento. Decadência reconhecida. Agravo improvido.
O envio de carta registrada com aviso de recebimento está expressamente enumerado entre os meios de comunicação de que dispõe o Tribunal de Contas da União para proceder às suas intimações.
O inciso II do art. 179 do Regimento Interno do TCU é claro ao exigir apenas a comprovação da entrega no endereço do destinatário, bastando o aviso de recebimento simples. 
Da revelia do responsável Antônio de Castro Nogueira
No caso vertente, a citação do responsável se deu em endereços provenientes de pesquisas de endereços realizadas pelo TCU (vide parágrafos acima) , porquanto, devido ao insucesso de realizar a citação em endereços constantes nos sistemas CPF e CNPJ da Receita (peça 19) , buscou-se a notificação em endereços provenientes de sistemas públicos (Renach e CNE) e das bases de dados do próprio TCU. A entrega dos ofícios citatórios nesses endereços não ficou comprovada, razão pela qual promoveu-se a notificação por edital publicado no Diário Oficial da União (peças 31 e 32) 
Importante destacar que, antes de promover a citação por edital, para assegurar a ampla defesa, buscaram-se outros meios possíveis para localizar e citar o responsável, nos limites da razoabilidade, fazendo juntar aos autos informação comprobatória dos diferentes meios experimentados que restaram frustrados, tal como se demonstrou no item anterior, bem como no item 10 da presente instrução (Acórdão 4851/2017-TCU-Primeira Câmara, Relator Ministro-Substituto Augusto Sherman) .
Nos processos do TCU, a revelia não leva à presunção de que seriam verdadeiras todas as imputações levantadas contra os responsáveis, diferentemente do que ocorre no processo civil, em que a revelia do réu opera a presunção da verdade dos fatos narrados pelo autor (Acórdão 1009/2018-TCU-Plenário, Relator: BRUNO DANTAS; 2369/2013 - TCU - Plenário, Relator: BENJAMIN ZYMLER e 2449/2013 - TCU - Plenário, Relator: BENJAMIN ZYMLER) . Dessa forma, a avaliação da responsabilidade do agente não pode prescindir da prova existente no processo ou para ele carreada. 
Ao não apresentar sua defesa, o responsável deixou de produzir prova da regular aplicação dos recursos sob sua responsabilidade, em afronta às normas que impõem aos gestores públicos a obrigação legal de, sempre que demandados pelos órgãos de controle, apresentar os documentos que demonstrem a correta utilização das verbas públicas, a exemplo do contido no art. 93 do Decreto-Lei 200/1967: 'Quem quer que utilize dinheiros públicos terá de justificar seu bom e regular emprego na conformidade das leis, regulamentos e normas emanadas das autoridades administrativas competentes.' 
Mesmo as alegações de defesa não sendo apresentadas, considerando o princípio da verdade real que rege esta Corte, procurou-se buscar, em manifestações do responsável na fase interna desta Tomada de Contas Especial, se havia algum argumento que pudesse ser aproveitado a seu favor. 
	Entretanto, não foi encontrado argumento apto a elidir as irregularidades apontadas, uma vez que o mesmo não apresentou manifestação da fase interna da TCE.
Em se tratando de processo em que a parte interessada não se manifestou acerca das irregularidades imputadas, não há elementos para que se possa efetivamente aferir e reconhecer a ocorrência de boa-fé na conduta do responsável, podendo este Tribunal, desde logo, proferir o julgamento de mérito pela irregularidade das contas, conforme os termos dos §§ 2º e 6º do art. 202 do Regimento Interno do TCU. (Acórdão 2064/2011-TCU-Primeira Câmara (relator: Ubiratan Aguiar) , 6.182/2011-TCU-1ª Câmara (relator: Weber de Oliveira) , 4.072/2010-TCU-1ª Câmara (Relator: Valmir Campelo) , 1.189/2009-TCU-1ª Câmara (Relator: Marcos Bemquerer) , 731/2008-TCU-Plenário (Relator: Aroldo Cedraz) .
Dessa forma, o responsável deve ser considerado revel, nos termos do art. 12, §3º, da Lei 8.443/1992, devendo as contas serem julgadas irregulares, condenando-o ao débito apurado.
Prescrição da Pretensão Punitiva
	Vale ressaltar que a pretensão punitiva do TCU, conforme Acórdão 1441/2016-TCU-Plenário, Relator: Benjamin Zymler, que uniformizou a jurisprudência acerca dessa questão, subordina-se ao prazo geral de prescrição indicado no art. 205 do Código Civil, que é de dez anos, contado da data de ocorrência da irregularidade sancionada, nos termos do art. 189 do Código Civil, sendo este prazo interrompido pelo ato que ordenar a citação, a audiência ou a oitiva dos responsáveis.
No caso em exame, não ocorreu a prescrição, uma vez que a irregularidade sancionada ocorreu em 28/2/2009, e o ato de ordenação da citação ocorreu em 28/12/2017.
CONCLUSÃO
	Em face da análise promovida na seção 'Exame Técnico', verifica-se que o responsável Antônio de Castro Nogueira não logrou comprovar a boa e regular aplicação dos recursos e, instado a se manifestar, optou pelo silêncio, configurando a revelia, nos termos do §3º, do art. 12, da Lei 8.443/1992. Ademais, inexistem nos autos elementos que demonstrem a boa-fé do mesmo ou a ocorrência de outras excludentes de culpabilidade.
Vale ressaltar que a jurisprudência pacífica nesta Corte é no sentido da imprescritibilidade das ações de ressarcimento ao erário (Súmula TCU 282) . Dessa forma, identificado o dano ao erário, devese instaurar e julgar o processo de tomada de contas especial para responsabilizar seus agentes causadores, respeitando o direito ao contraditório e à ampla defesa, independentemente de quando ocorreram os atos impugnados.
Verifica-se também que não houve a prescrição da pretensão punitiva, conforme análise já realizada.
	Tendo em vista que não constam dos autos elementos que permitam reconhecer a boa-fé do responsável, sugere-se que as suas contas sejam julgadas irregulares, nos termos do art. 202, § 6º, do Regimento Interno do TCU, com a imputação do débito atualizado monetariamente e acrescido de juros de mora, nos termos do art. 202, §1º do Regimento Interno do TCU, descontado o valor eventualmente recolhido.
PROPOSTA DE ENCAMINHAMENTO
Diante do exposto, submetemos os autos à consideração superior, propondo ao Tribunal:
considerar revel o Sr. Antônio de Castro Nogueira (CPF XXX.956.233-XX) , para todos os efeitos, dando-se prosseguimento ao processo, com fulcro no art. 12, § 3º, da Lei 8.443/1992; 
julgar irregulares, nos termos dos arts. 1º, inciso I, 16, inciso III, alíneas b e c, da Lei 8.443/1992, c/c os arts. 19 e 23, inciso III, da mesma Lei, as contas do Sr. Antônio de Castro Nogueira (CPF XXX.956.233-XX) , condenando-o ao pagamento das importâncias a seguir especificadas, atualizadas monetariamente e acrescidas dos juros de mora, calculadas a partir das datas discriminadas até a data da efetiva quitação do débito, fixando-lhe o prazo de quinze dias, para que comprovem, perante o Tribunal, o recolhimento das referidas quantias aos cofres do Fundo Nacional de Assistência Social, nos termos do art. 23, inciso III, alínea 'a', da citada lei, c/c o art. 214, inciso III, alínea 'a', do Regimento Interno do TCU.  
		
	Data de ocorrência
	Valor histórico (R$) 

	3/1/2008
	6.300,00

	21/2/2008
	6.300,00

	18/3/2008
	6.300,00

	10/4/2008
	6.300,00

	15/5/2008
	6.300,00

	10/6/2008
	6.300,00

	4/7/2008
	6.300,00

	14/8/2008
	6.300,00

	8/9/2008
	6.300,00

	23/10/2008
	6.300,00

	12/11/2008
	6.300,00

	23/12/2008
	6.300,00

	19/2/2008
	3.848,07

	18/3/2008
	3.848,07

	27/4/2008
	3.848,07

	13/5/2008
	3.848,07

	10/6/2008
	3.848,07

	7/7/2006
	3.848,07

	11/8/2008
	3.848,07

	8/9/2008
	3.848,07

	8/12/2008
	3.848,07

	26/12/2008
	3.848,07

	2/1/2008
	5.500,00

	22/2/2008
	5.680,00

	25/3/2008
	5.680,00

	23/4/2008
	5.640,00

	19/5/2008
	5.720,00

	16/6/2008
	5.680,00

	4/9/2008
	5.620,00

	21/8/2008
	5.560,00

	15/9/2008
	5.500,00

	15/10/2008
	5.420,00

	17/11/2008
	5.500,00

	20/5/2008
	15.075,00

	19/6/2008
	15.075,00

	4/7/2008
	15.075,00

	21/8/2008
	15.075,00

	15/9/2008
	15.075,00

	17/10/2008
	15.075,00

	17/11/2008
	15.075,00

	19/12/2008
	15.075,00

	26/12/2008
	7.000,00

	11/1/2008
	1.870,00

	2/1/2008
	200,00

	3/1/2008
	12.669,74

	TOTAL
	317.920,44

Valor atualizado do débito (com juros) e multa  em 4/3/2020: R$ 892.566,81 (peça 34) 
aplicar ao Sr. Antônio de Castro Nogueira (CPF XXX.956.233-XX) , a multa prevista no art. 57 da Lei 8.443/1992 c/c o art. 268 do Regimento Interno, com a fixação do prazo de quinze dias, a contar da notificação, para comprovar, perante o Tribunal (art. 214, inciso III, alínea 'a', do Regimento Interno) , o recolhimento da dívida aos cofres do Tesouro Nacional, atualizada monetariamente desde a data do acórdão até a do efetivo recolhimento, se for paga após o vencimento, na forma da legislação em vigor;
autorizar, desde logo, a cobrança judicial das dívidas, caso não atendidas a notificação, na forma do disposto no art. 28, inciso II, da Lei 8.443/1992;
autorizar também, desde logo, se requerido, com fundamento no art. 28, inciso I, da Lei 8.443, de 1992, c/c o art. 217, §§ 1º e 2º do Regimento Interno do TCU, o parcelamento da (s) dívida (s) em até 36 parcelas, incidindo, sobre cada parcela, corrigida monetariamente, os correspondentes acréscimos legais, fixando-lhe o prazo de quinze dias, a contar do recebimento da notificação, para comprovar, perante o Tribunal, o recolhimento da primeira parcela, e de trinta dias, a contar da parcela anterior, para comprovar os recolhimentos das demais parcelas, devendo incidir, sobre cada valor mensal, atualizado monetariamente, os juros de mora devidos, no caso do débito, na forma prevista na legislação em vigor, alertando os responsáveis de que a falta de comprovação do recolhimento de qualquer parcela importará o vencimento antecipado do saldo devedor, nos termos do § 2º do art. 217 do Regimento Interno deste Tribunal; 
enviar cópia do Acórdão a ser prolatado, bem como do Relatório e do Voto que o fundamentarem à Procuradoria da República no Estado do Maranhão, nos termos do à § 3º do art. 16 da Lei 8.443/1992, c/c o § 7º do art. 209 do Regimento Interno do TCU, para adoção das medidas cabíveis; e
enviar cópia do Acórdão que vier a ser proferido ao Secretaria Especial do Desenvolvimento Social e aos responsáveis, para ciência, informando que a presente deliberação, acompanhada do Relatório e do Voto que a fundamenta, está disponível para a consulta no endereço www.tcu.gov.br/acordaos, além de esclarecer que, caso requerido, o TCU poderá fornecer sem custos as correspondentes cópias, de forma impressa."
	
	É o relatório.

não há

Subprocurador-Geral Paulo Soares Bugarin.

TOMADA DE CONTAS ESPECIAL. RECURSOS DO FNAS. AUSÊNCIA DE COMPROVAÇÃO DA BOA E REGULAR APLICAÇÃO. CITAÇÃO. REVELIA. CONTAS IRREGULARES. DÉBITO. MULTA.

TOMADA DE CONTAS ESPECIAL (TCE)

Secretaria de Controle Externo no Estado do Piauí (Secex/PI); Secretaria de Controle Externo de Tomada de Contas Especial (SecexTCE).

Trata-se de tomada de contas especial instaurada pela Secretaria Nacional de Assistência Social do Ministério do Desenvolvimento Social e Combate à Fome (SNAS/MDS) , em desfavor do Sr. Antônio de Castro Nogueira, ex-Prefeito do Município de São Domingos do Maranhão (gestão 2005-2008) , originalmente em razão da omissão no dever de prestar contas dos recursos repassados na modalidade fundo a fundo, à conta dos Programas de Proteção Social Básica (PSB) e Proteção Social Especial (PSE) , ambos vinculados ao Fundo Nacional de Assistência Social (FNAS) , no âmbito do Sistema Único de Assistência Social, no exercício de 2008	.
2.	O prazo para prestação dos recursos expirou em 30/7/2009, no mandato do Sr. Kleber Alves de Andrade, Prefeito sucessor.
3.	Em resposta à notificação expedida pela SNAS em setembro de 2009, o Sr. Kleber Alves informou que não detinha meios de realizar o preenchimento do Demonstrativo Financeiro de 2008, uma vez que o gestor dos recursos, o Sr. Antônio de Castro Nogueira, não havia deixado documentação hábil para elaboração de prestação de contas (fls. 22/28-peça 01) . Em anexo, o sucessor encaminhou cópia da documentação relativa à ação ajuizada contra o Sr. Antônio Carlos na Justiça Federal.
4.	O órgão realizou a notificação do responsável por meio de edital, porém não houve manifestação, o que levou à instauração deste processo.
5.	Na instrução preliminar, a então Secex/PI entendeu necessário realizar diligência ao Banco do Brasil a fim de verificar a efetiva gestão dos recursos pelo Sr. Antônio de Castro Nogueira, bem como os valores geridos.
6.	Com base nos extratos bancários encaminhados, constatou-se que os recursos repassados em 2008, bem como os saldos remanescentes do exercício anterior, foram integralmente utilizados na gestão do Sr. Antônio Carlos (cf. peça 09 e Anexo II da peça 12) .
7.	A partir dessas informações, a unidade técnica promoveu a citação do responsável por débito em valor histórico total de R$ 317.920,44 sob o fundamento da não comprovação da boa e regular aplicação dos recursos.
8.	Diante da revelia e da ausência de demonstração da boa-fé, a Secex/TCE formulou proposta pelo julgamento das contas como irregulares, com fulcro nas alíneas "b" e "c" do inciso III do art. 16 da LOTCU, condenação em débito e aplicação da multa do art. 57 da referida lei, já que não se operou a prescrição da pretensão punitiva.
9.	Manifesto-me de acordo com os pareceres da unidade técnica, que foram também endossados pelo MP/TCU.
10.	Conforme ficou evidenciado, o responsável não comprovou a boa e regular aplicação das quantias em tela, deixando caracterizado o débito e a infração ao disposto nos arts. 70 da Constituição Federal e 93 do Decreto-lei 200/1967, bem assim nos arts. 8º e 9º da Portaria MDS 459/2005. 
	
	Ante o exposto, manifesto-me por que o Tribunal aprove o acórdão que ora submeto à deliberação deste Colegiado.
 
TCU, Sala das Sessões Ministro Luciano Brandão Alves de Souza, em 6 de outubro de 2020.
AUGUSTO SHERMAN CAVALCANTI 
Relator